【裁判字號】    97,建上,45
【裁判日期】    981028
【裁判案由】    給付工程款
【裁判全文】
臺灣高等法院臺中分院民事判決          97年度建上字第45號
上  訴  人  乙○○
被 上 訴人  寰泰企業有限公司
法定代理人  甲○○
訴訟代理人  饒斯棋律師
上列當事人間給付工程款事件，上訴人對於中華民國97年6月3日
臺灣苗栗地方法院96年度重訴字第20號第一審判決提起上訴，本
院於民國98年10月14日辯論終結，玆判決如下：
    主  文
原判決關於駁回上訴人下列第二項之訴部分，並該部分假執行之
聲請，及訴訟費用之裁判均廢棄。
被上訴人應給付上訴人新台幣三百六十九萬五千三百四十九元，
及自民國九十六年四月二十日起至清償日止，按年利率百分之五
計算之利息。
其餘上訴駁回。
第一、二審訴訟費用由被上訴人負擔八分之三，餘由上訴人負擔
。
本判決第二項，上訴人以新台幣一百二十三萬一千元，預供擔保
後，得假執行。但被上訴人如於執行標的物拍定或變賣前，以新
台幣三百六十九萬五千三百四十九元為上訴人預供擔保，得免為
假執行。
上訴人其餘假執行聲請駁回。
    事實及理由
一、上訴人主張：榮電股份有限公司（下稱榮電公司）承攬台灣
    電力股份有限公司（以下稱台電公司）苗栗區營業處乙工區
    配電外線工程（下稱系爭工程），被上訴人公司再向榮電公
    司承攬系爭工程，嗣被上訴人於民國（下同）91、92、93年
    與上訴人訂立承攬契約，由上訴人承攬施作系爭工程，工程
    款為：91年度新台幣（下同）2335萬8827元，92年度2288萬
    7473元，93年度1659萬7264元，惟其中93年度之工程，上訴
    人僅施作部分，即轉由訴外人松光企業有限公司（下稱松光
    公司，法定代理人戊○○）施作，扣除松光公司施作之1200
    萬元部分，兩造協議上訴人取得其中67.5%，即被上訴人應
    給付上訴人3431萬9405元。扣除上訴人應負擔勞健保費用11
    3萬4436元，兩造協議書附件所示藍色原子筆打勾部分費用
    74萬8246元，借款金額2475萬6711元，再加計被上訴人應返
    還上訴人保固金56萬2478元後，被上訴人應給付上訴人824
    萬2490元本息，兩造已於95年8月3日達成協議等情，爰依民
    法第一百七十九條（保固金56萬2478元部分）、第四百九十
    條、第五百零五條規定及兩造95年8月3日之協議之約定，求
    為命：被上訴人應給付上訴人824萬2490元，及自起訴狀繕
    本送達翌日起算法定遲延利息之判決。
二、被上訴人則以：上訴人至遲於94年1月即可向被上訴人請求
    ，惟其於96年3月28日提起本訴，其承攬報酬請求權已罹於
    二年時效而消滅。而上訴人請求之承攬報酬，91年為579萬
    9810元；92年為340萬3339元；93年為169萬0725元，並非如
    上訴人所述之金額，扣除上訴人已領取之借款2475萬6711元
    ，再扣除插頭封套3000元、團保費9萬1000元、勞健保費151
    萬7126元、水泥腳木50萬元；71年至90年9月止，榮電公司
    結餘留存材料金額122萬3535元；補貼材料差價150萬元；苗
    配312、208、209、219等工程廢銅線22萬元；車輛租借費用
    124萬元、燃料稅、牌照稅、罰金14萬0832元；95年8月3日
    同意扣除金額74萬8246元；91至93年榮電公司提供材料差價
    342萬5482元，95年7月13日協議，上訴人承認62.5%給付款
    項74萬8246元後，上訴人尚積欠被上訴人款項。又被上訴人
    受上訴人脅迫而簽訂95年8月3日之調解書草約，該調解書草
    約之協議無效等語，資為抗辯。
三、上訴人主張：榮電公司承攬台電公司系爭工程，被上訴人公
    司再向榮電公司承攬系爭工程，嗣被上訴人於91、92、93年
    與上訴人訂立承攬契約，由上訴人承攬施作系爭工程等事實
    ，為被上訴人所不爭執，且有施工協議書在卷可憑（見原審
    卷(一)151至153頁、199至201頁），自堪信為真實。
四、查，兩造於94年3月31日在立法委員何智輝服務處達成協議
    ，內容為「一、甲方（上訴人）於民國九十三年承包乙方（
    被上訴人）大湖、卓蘭、泰安榮電乙工區外線工程，材料尚
    未清點完成，材料須於拾天內完成清點。二、清點完成後，
    如有短缺材料，由雙方協調折算現金由甲方賠償。三、甲方
    於八十九年至九十三年間，甲方向乙方承攬之施工工程費用
    由雙方於材料清點完成後，一併協調結算工程費」（見原審
    卷(一)134、135頁）。又，兩造於95年8月3日在苗栗縣苗栗市
    公所調解委員會達成協議，其內容：「總工程款（榮電公司
    ）－稅金（工程）－材料費（工程）－罰款（工程）＝所得
    餘款，由乙○○拿67.5%，由寰泰公司拿32.5%（備註以榮電
    公司制式單據為準）」（見原審卷(一)14頁），為兩造所不爭
    執，並經證人即陳淑芬律師結證稱：其受被上訴人法定代理
    人甲○○之委任參加調解，該協議為其所書寫，係就兩造洽
    談之內容紀錄，並由兩造簽名，當時調解委員丙○○在場，
    並請丙○○以見證人在協議書簽名等語（見原審卷(一)70、71
    頁）。證人即調解委員丙○○證稱：兩造就該次共識紀錄，
    並由兩造簽名，同意依該內容作為計算工程款之方式等語（
    見原審卷(一)101至103頁）。兩造就系爭工程之工程款於95年
    8月3日已達成協議，亦即系爭工程款應依照「總工程款（榮
    電公司）－稅金（工程）－材料費（工程）－罰款（工程）
    ＝所得餘款」，由上訴人取得67.5%，由被上訴人取得32.5%
    計算。兩造於95年8月3日協議時，就系爭工程款之計算達成
    合意，由上訴人取得67.5%，由被上訴人取得32.5%之工程款
    ，乃就被上訴人承攬榮電公司之系爭工程款協議分配方式，
    而該協議係以系爭工程承攬契約為前提，則承攬契約之權利
    義務關係，即經兩造於簽立協議書時確認其存在，並持以計
    算系爭工程款取得之比例，足見被上訴人對於上訴人依承攬
    契約所定系爭工程款之請求權，已藉95年8月3日簽立之行為
    ，表示認識承攬契約所定工程款請求權存在，且此等表示於
    外之觀念通知，與單純之沈默迥不相同，應生承認而使消滅
    時效中斷重行起算之效力。則上訴人於96年3月28日提起本
    件訴訟，顯未罹消滅時效期間，被上訴人所為時效抗辯，並
    不足採。至被上訴人爭執係遭上訴人脅迫所簽署，為上訴人
    所否認，據證人陳淑芬律師、丙○○證述被上訴人法定代理
    人並無被脅迫簽立協議等語（見原審卷(一)73、102頁），被
    上訴人又未就被脅迫之事實，舉證證明，自難採信。況被上
    訴人並未於其所稱遭脅迫終止後之一年內，撤銷該協議之意
    思表示，該協議仍屬有效。
五、依兩造於95年8月3日在苗栗縣苗栗市公所調解委員會達成協
    議，其內容：「總工程款（榮電公司）－稅金（工程）－材
    料費（工程）－罰款（工程）＝所得餘款，由乙○○拿67.5
    %，由寰泰公司拿32.5%（備註以榮電公司制式單據為準）」
    ，本院自應究明榮電公司就系爭工程開立之制式單據之金額
    。查，上訴人以榮電公司電力七隊開立之發票金額計算，主
    張91年之工程款為2606萬1022元，92年工程款為3449萬9445
    元，93年之工程款為2497萬7427元（見原審卷(一)43至49頁）
    ，並主張應扣除92年預付款150萬元，93年由松光公司施作
    之1200萬元，經核計後總工程款為7203萬7894元（見原審卷
    (一)180頁），惟應扣除材料費2062萬9630元（91、92、93年
    之材料費各為253萬2095元、990萬9372元、818萬8163元）
    ；稅金317萬3815元（91、92、93年之稅金各為117萬6450元
    、115萬7902元、83萬9463元）；罰款56萬4700元（91、92
    、93年之罰款各為17萬0100元、20萬2600元、19萬2000元）
    （以上金額，見原審卷(一)43至49頁），上訴人亦認各該款項
    ，應予扣除（見原審卷(一)180至181頁）。被上訴人於原審曾
    抗辯91、92、93年之工程款分別為2567萬9495元、3402萬06
    41元、550萬5887元，91、92、93年材料費分別為253萬2095
    元、990萬9372元、86萬4621元等語，並列表載明（見原審
    卷(一)146頁）。嗣雖變更其陳述為，上訴人之工程款91年為
    579萬9810元；92年為340萬3339元；93年為169萬0725元等
    語，前後所述不一，已難採信。而上訴人提出之施工金額明
    細表（見原審卷(一)43至49頁），其計算係以榮電公司電力七
    隊開立之發票金額計算其金額（見原審卷(二)9至123頁、上證
    五，證物外放），自屬可採。被上訴人抗辯之金額，並無證
    據證明，應不可取。系爭工程款已甚明確，上訴人聲請向榮
    電公司查詢被上訴人與榮電公司簽立之工程契約及工程款明
    細，核無必要。本件總工程款7203萬7894元，扣除材料費20
    62萬9630元、稅金317萬3815元、罰款56萬4700元後，其榮
    電公司所得餘款為4766萬9749元，依上開協議，上訴人取得
    其中67.5%，即為3217萬7080元。另就其中93年工程款，上
    訴人主張93年之工程款為2497萬7427元，扣除93年之材料費
    818萬8163元及松光公司之工程款1200萬元，僅478萬9264元
    ，與被上訴人抗辯之93年工程款550萬5887元，扣除材料費
    86萬4621元後之464萬1266元大致相當（見原審卷(一)169、23
    1頁），被上訴人抗辯93年工程均由松光公司施作，上訴人
    僅施作一個月，即取得93年工程款1297萬7427元（見原審卷
    (一)190頁），並無依據，應不足取。
六、又依兩造於95年8月3日在苗栗縣苗栗市公所調解委員會達成
    協議，上訴人應給付勞健保費、團體保險、如該協議書附件
    所示藍色原子筆打勾部分費用，被上訴人購買車輛之稅金（
    含牌照稅、燃料稅）等（見原審卷14、15、41、42頁），協
    議書附件所示藍色原子筆打勾部分費用74萬8246元，此為兩
    造所不爭執（見原審卷(一)150、181頁），而上訴人主張應給
    付勞健保費113萬4436元、被上訴人抗辯為151萬7126元，依
    上開協議書附件之95年7月13日下午2時在苗栗市公所調解委
    員會調解，記載勞健保費132萬4700元（見原審卷(一)42頁）
    ，及上訴人提出之被上訴人所製作之工程計算明細表載明勞
    健保費132萬4700元（見原審卷(一)50頁），自應認上訴人應
    給付勞健保費132萬4700元，兩造所主張之金額有所出入，
    自不足取。該勞健保費金額已甚明確，上訴人請求向中央健
    康保險局查詢被上訴人之員工投保薪資、眷屬投保、加退保
    資料、人員名冊及當月計費應收明細表，核無必要。被上訴
    人抗辯團體保險費為9萬1000元、車輛租借費用124萬元、車
    輛燃料稅、牌照稅、罰金等14萬0832元（見原審卷(一)195頁
    ），依上開協議附件之95年7月13日下午2時在苗栗市公所調
    解委員會調解，記載團體保險費為5萬元（見原審卷(一)42頁
    ），被上訴人抗辯團體保險費於5萬元內為可採，逾該金額
    ，即不予採取。依上訴人提出之被上訴人所製作之工程計算
    明細表載明車輛租金（稅金）92萬9515元（見原審卷(一)50頁
    ），及依上開協議附件之95年7月13日下午2時在苗栗市公所
    調解委員會調解，記載車輛燃料稅1萬1502元（見原審卷(一)
    42頁），應認被上訴人抗辯應扣除之車輛之稅金（含牌照稅
    、燃料稅）等計為94萬1017元為可採，逾此金額之抗辯，為
    不可取。以上合計為306萬3963元，均為協議書約定可扣除
    之金額。又被上訴人抗辯應扣除71年至90年9月止，榮電公
    司結餘留存材料金122萬3535元等語。查，兩造於95年7月13
    日下午2時在苗栗市公所調解委員會調解，其中記載71至91
    年留存帶料（即原係被上訴人在榮電公司留存之材料金，由
    上訴人領取使用）122萬3535元（見原審卷(一)166頁），上訴
    人提出之工程款計算明細表亦記載該項金額（見原審卷(一)50
    頁），並有附材料單在卷可稽（見本院卷(三)105頁），該122
    萬3535元既為被上訴人所留存之材料金，而由上訴人使用，
    被上訴人抗辯應扣除該122萬3535元，應可採取。上訴人主
    張不得扣除云云，應不足採。以上合計，被上訴人抗辯得扣
    除之金額為428萬7498元。另外，被上訴人以水泥腳木50萬
    元、苗配312、208、209、219等工程廢銅線22萬元，91至93
    年榮電公司提供材料差價342萬5482元，95年7月13日協議，
    上訴人承認62.5%給付款項74萬8246元等應予扣除，及其餘
    超過上開應扣除金額之抗辯，並無證據證明，不足採信。
七、如上所述，榮電公司所得餘款為4766萬9749元，上訴人取得
    其中67.5%，即為3217萬7080元。扣除上述應扣除之428萬74
    98元後，計為2788萬9582元。又上訴人向被上訴人之借款24
    75萬6711元，應抵銷上訴人本件向被上訴人請求之兩造承攬
    契約工程款，為兩造所不爭（見原審卷(一)120、182頁、原審
    卷(二)157頁）。經抵銷後，上訴人可請求之工程款為313萬28
    71元。
八、上訴人另主張被上訴人應返還保固金56萬2478元等語，惟為
    被上訴人所否認，並以前詞置辯。查，被上訴人自承收受上
    訴人交付之保固金56萬2478元（見原審卷(二)250頁），且據
    證人丁○○證稱原審卷(一)50頁原證三之工程款計算明細表，
    係被上訴人提供由其製作等語（見原審卷(一)99頁），該工程
    款計算明細表載明「先前保固款562,478」，足認被上訴人
    確收受上訴人所交付之保固金56萬2478元。系爭工程已於93
    年5月3日竣工，有工程竣工報告單在卷可稽（見原審卷(一)21
    9頁），兩造就系爭工程款並已達成上開協議，則該保固金
    56萬2478元即應返還上訴人，上訴人依不當得利之法律開係
    ，請求被上訴人給付該56萬2478元本息，即應准許。上訴人
    於96年3月28日提起本訴，應未罹於15年時效，被上訴人抗
    辯該保固金56萬2478元已罹於時效消滅云云，並不可取。被
    上訴人應給付上訴人56萬2478元保固金，加計上開被上訴人
    應給付之工程款313萬2871元，計為369萬5349元。從而，上
    訴人請求被上訴人給付369萬5349元，及自起訴狀繕本送達
    翌日即96年4月20日起至清償日止（見原審卷(一)26頁），按
    年利率百分之五計算之利息，即有理由，應予准許，逾此部
    分，尚屬無據，應予駁回。
九、綜上所述，上訴人依民法第一百七十九條（保固金56萬2478
    元部分）、第四百九十條、第五百零五條規定及兩造95年8
    月3日之協議之約定，請求被上訴人給付369萬5349元，及自
    起訴狀繕本送達翌日即96年4月20日起至清償日止，按年利
    率百分之五計算之利息，即有理由，應予准許，逾此部分，
    尚屬無據，應予駁回。上訴人陳明願供擔保，聲請為假執行
    之宣告，於上訴人勝訴部分，核無不合，爰酌定如主文所示
    擔保金准許之。被上訴人雖未聲請預供擔保免為假執行之宣
    告，本院為衡平兩造之權益，並依職權為免假執行之宣告。
    上開准許上訴人請求部分，原審為上訴人敗訴之判決，即有
    未洽，上訴意旨，指摘原判決該部分不當，求予廢棄，為有
    理由，應由本院將原判決該部分廢棄，改判如主文第2項所
    示。就上開駁回上訴人請求部分，原審為上訴人敗訴之判決
    ，理由雖不同，惟結果相同，自應予維持。上訴意旨，指摘
    原判決該部分不當，求予廢棄，為無理由，應予駁回。本件
    事證已臻明確，兩造其餘攻擊防禦方法及舉證，核與本件判
    決結果不生影響，無庸逐一論列，併此敘明。
據上論結：本件上訴為一部有理由，一部無理由，依民事訴訟法
第四百五十條、第四百四十九條第二項、第七十九條、第四百六
十三條、第三百九十條第二項、第三百九十二條第二項，判決如
主文。
中    華    民    國    98    年    10   月    28    日
                民事第一庭    審判長法  官  吳火川
                                    法  官  胡景彬
                                    法  官  饒鴻鵬
以上正本係照原本作成。
如對本判決上訴，須於收受判決送達後20日內向本院提出上訴書
狀，其未表明上訴理由者，應於提出上訴後20日內向本院提出上
訴理由書（須按他造人數附具繕本）。
上訴時應提出委任律師為訴訟代理人之委任狀。具有民事訴訟法
第466條之1第1項但書或第2項之情形為訴訟代理人者，另應附具
律師及格證書及釋明委任人與受任人有該條項所定關係之釋明文
書影本。
                                    書記官  林明冬
中    華    民    國    98    年    10    月    30    日
                                                      Ｓ


司法院資訊處製作；財團法人民間司法改革基金會備份。
